臺灣高等法院刑事判決
111年度上訴字第2753號
上  訴  人  
即  被  告  劉漫  




上列上訴人即被告因洗錢防制法等案件，不服臺灣桃園地方法院
111年度易更一字第1號，中華民國111年4月29日第一審判決（起
訴案號：臺灣桃園地方檢察署108年度偵字第27496號），提起上
訴，本院判決如下：
    主  文
上訴駁回。
    犯罪事實
一、劉漫可預見出租或提供自己金融帳戶予他人使用，得以幫助
    他人從事詐欺行為而用以處理詐騙之犯罪所得，以及幫助詐
    欺集團提領贓款後將產生金流斷點，以達掩飾、隱匿特定犯
    罪所得之所在及去向，竟基於幫助他人詐欺取財及洗錢之不
    確定犯意，於民國108年4月14日某時許，同意以1個金融帳
    戶、1月新臺幣（下同）3萬元之代價，提供名下臺灣銀行、
    帳號000-000000000000號帳戶（下稱系爭帳戶）予自稱「林
    雅萱」之人，並在桃園市平鎮區振興路某統一超商內，將系
    爭帳戶之提款卡及存摺，寄送予詐欺集團不詳成員，並依指
    示更改提款卡密碼。嗣詐欺集團成員取得系爭帳戶後，基於
    意圖為自己不法所有之詐欺取財犯意，於108年4月23日上午
    10時許，冒稱係主任檢察官、偵查隊隊長，向楊梨燿佯稱：
    因涉案需繳交保證金云云，致楊梨燿陷於錯誤，於同日下午
    3時3分許，匯款15萬元至系爭帳戶後，旋遭提領一空，嗣經
    楊梨燿發覺有異，報警處理，查悉上情。
二、案經楊梨燿訴由桃園市政府警察局桃園分局報請臺灣桃園地
    方檢察署檢察官偵查起訴。
    理  由
壹、證據能力部分：
一、按被告以外之人於審判外之言詞或書面陳述，除法律有規定
    者外，不得作為證據。另按被告以外之人於審判外之陳述，
    雖不符合同法第159條之1至第159條之4之規定，然經當事人
    於審判程序同意作為證據，法院審酌該言詞陳述或書面陳述
    作成時之情況，認為適當者，亦得為證據。當事人、代理人
    或辯護人於法院調查證據時，知有第159條第1項不得為證據
    之情形，而未於言詞辯論終結前聲明異議者，視為有前項同
    意，刑事訴訟法第159條第1項、第159條之5分別定有明文。
    該條立法意旨在於傳聞證據未經當事人之反對詰問予以核實
    ，原則上先予排除，惟若當事人已放棄反對詰問權，於審判
    程序中表明同意該等傳聞證據可作為證據；或於言詞辯論終
    結前未聲明異議，基於尊重當事人對傳聞證據之處分權，及
    證據資料愈豐富，愈有助於真實發見之理念，且強化言詞辯
    論主義，使訴訟程序得以順暢進行，上開傳聞證據亦均具有
    證據能力。查本件被告以外之人於審判外之言詞或書面陳述
    屬傳聞證據部分，檢察官、被告於本院並未爭執證據能力，
    且迄於言詞辯論終結前亦未聲明異議，復本院認其作成之情
    形並無不當情形，經審酌後認為適當，均應認於本案有證據
    能力。
二、另本件認定事實引用之卷內其餘非供述證據部分，與本案均
    有關連性，亦無證據證明係實施刑事訴訟程序之公務員以不
    法方式所取得，依刑事訴訟法第158條之4之反面解釋，當有
    證據能力，復於本院審理時，提示並告以要旨，使檢察官、
    被告充分表示意見，自得為證據使用。
貳、實體方面
一、認定犯罪事實所憑證據及認定之理由
  ㈠告訴人楊梨燿於犯罪事實一所載時、地遭詐騙而匯款之事實
    ，業據告訴人於警詢中指訴歷歷（見桃檢108年度偵字第274
    96號卷《下稱偵27496卷》第57至65頁）。並有內政部警政署
    反詐騙案件紀錄表、雲林縣政府警察局臺西分局橋頭派出所
    受理詐騙帳戶通報警示簡便格式表（見偵27496卷第67至69
    、83頁）；告訴人提出之麥寮鄉農會匯款申請書（見偵2749
    6卷第73頁）附卷可稽。且有帳戶個資檢視（劉漫-臺灣銀行
    ）（見偵27496卷第7頁）；臺灣銀行平鎮分行108年6月28日
    平鎮營字第10800023971號函暨被告劉漫開戶資料、帳號異
    動查詢、歷史交易明細（見偵27496卷第41至47頁）；被告
    提供之手機畫面截圖、Line對話紀錄截圖、交貨便服務單（
    服務代碼：Z00000000000）（見偵27496卷第49至55頁）在
    卷可查。
　㈡觀諸被告與自稱稱「林雅萱」間Line對話內容，可知自稱「
    林雅萱」表示「公司要找配合提供帳戶給會員兌換，只要有
    存簿跟提款卡能夠正常使用就可以配合。租約金額如下：一
    本帳戶、月領30000；兩本帳戶、月領60000」，被告再依「
    林雅萱」指示而修改提款密碼等情（見偵27496卷第51、53
    頁）。由上可知「林雅萱」實質上是要徵求可供租用之帳戶
    ，而被告之工作內容為出租金融帳戶、供予他人結帳兌匯
　　等情，堪予認定。佐以被告提供系爭帳戶時，並無任何防備
    或管控挪用之機制，僅為貪圖出租帳戶之利益，就將帳戶資
    料提供對方使用，縱有人以其金融帳戶實施詐欺、洗錢犯罪
    亦不違背其幫助詐欺、幫助洗錢之本意甚明。　
　㈢雖被告否認有幫助詐欺取財、幫助洗錢之犯意，惟查：　
    ⒈按刑法之故意犯，可分為直接故意與不確定故意，所謂不
      確定故意即指行為人對於構成犯罪之事實，預見其發生而
      其發生並不違反其本意，刑法第13條第2項定有明文。次
      按於金融機構開設存款帳戶暨請領存摺及提款卡，係針對
      個人身分及信用予以資金流通之經濟活動，具有強烈專屬
      性，且任何人均可在不同之金融機構申辦數個金融帳戶存
      摺、提款卡使用，如無正當理由，實無借用他人存摺、提
      款卡使用之理，而銀行帳戶存摺、提款卡及密碼均事關個
      人財產權益之保障，具有高度之專有性，除非本人或與本
      人親密關係者，難認有何理由可自由流通使用該存摺、提
      款卡及密碼，縱特殊情況而需交付他人使用，亦必深入瞭
      解用途及合理性，始予提供，且該等專有物品如落入不明
      人士手中，而未加以闡明正常用途，極易被利用為與財產
      有關之犯罪工具。而被告於本案行為時將屆齡40歲，具有
      高中之教育程度，當有一定知識程度，理當知悉若將系爭
      帳戶提款卡與密碼交付他人，他人即可完全掌握而任意使
      用，進而推知被告理應知悉他人使用其系爭帳戶，當有隱
      匿自己身分而從事不法行為之可能，亦即系爭帳戶可能作
      為收受、提領特定犯罪所得使用，他人提領後將產生金流
      斷點，使司法機關難以溯源追查犯罪所得之蹤跡與後續犯
      罪所得之持有，以達掩飾、隱匿特定犯罪所得之所在及去
      向，被告難以推諉不知。
　　⒉參以被告無需付出任何勞務之情形下，即願以每帳戶1月、
      3萬元之代價租借使用，實與一般正常須付出相當智識、
      勞力後方能賺取相當收入的情形有別，被告提供系爭帳戶
      資料後，對於前揭詐欺集團成員取得其所申辦之系爭帳戶
      資料，可能用於詐欺取財、洗錢犯罪一節，難謂沒有預見
      。
　　⒊又被告於警詢、偵訊中坦承：我在臉書社群網站認識一位
      叫林雅萱的人，對方與我使用Line通訊軟體聊工作内容，
      向我表示因工作為運動彩券類型，需要我提供一個銀行帳
      戶，就依照指示將我所有臺灣銀行帳戶000000000000號，
      將提款卡密碼改為225588；我提供1本帳戶給「林雅萱」
      ，「林雅萱」允諾1期可領5000元，5天為1期、1個月領6
      次，每月共可領取3萬元等語（見偵27496卷第32、136頁
      ）。復參酌系爭帳戶交易明細，該帳戶餘額僅有35元，此
      有臺灣銀行平鎮分行歷史交易明細（見偵27496卷第47頁
      ）在卷可查，此與一般出租、出借帳戶資料者，為減少日
      後無法取回帳戶所生損失，多會提供帳戶內款項餘額偏低
      之帳戶等情形相似，足徵被告主觀上已預見將系爭帳戶存
      摺及提款卡交予「林雅萱」後，即失去對該帳戶之控管，
      可能遭他人騙取使用，然為滿足個人獲取金錢之私慾，縱
      使未成功獲取報酬，惟因其所受損害甚微，不妨一試之心
      理，容任素未謀面亦毫不相識之第三人對系爭帳戶為支配
      使用，至為明確。
    ⒋從而，被告既預見其將系爭帳戶提款卡、密碼提供予他人
      ，可能被他人利用為犯詐欺取財、洗錢罪之人頭帳戶使用
      ，然因為賺取高額報酬，而對此一可能之危害漠不關心，
      仍率然將系爭帳戶提款卡及密碼交予他人任意使用，以便
      滿足個人獲取金錢之私慾，心態上顯有容任其發生之本意
      ，其確有幫助取得系爭帳戶資料之詐欺集團成員，利用其
      提供之帳戶詐欺取財、洗錢之不確定故意，應堪認定。
　㈣綜上所述，本案事證已臻明確，被告上開犯行，堪予認定，
    自應依法予以論罪科刑。　　　
二、論罪
　㈠按刑法上幫助犯之成立，主觀上行為人須有幫助故意，客觀
    上須有幫助行為，亦即對於犯罪與正犯有共同之認識，但以
    幫助之意思，對於正犯資以助力，而未參與實施犯罪行為者
    。
　㈡又金融帳戶乃個人理財工具，依我國現狀，申設金融帳戶並
    無任何特殊限制，且可於不同之金融機構申請多數帳戶使用
    ，是依一般人之社會通念，若見他人不以自己名義申請帳戶
    ，反而收購或借用別人之金融帳戶以供使用，並要求提供提
    款卡及告知密碼，則提供金融帳戶者主觀上如認識該帳戶可
    能作為對方收受、提領特定犯罪所得使用，對方提領後會產
    生遮斷金流以逃避國家追訴、處罰之效果，仍基於幫助之犯
    意，而提供該帳戶之提款卡及密碼，以利洗錢實行，仍可成
    立一般洗錢罪之幫助犯（最高法院108年台上大字第3101號
    裁定意旨參照）。被告提供系爭帳戶之存摺、提款卡及密碼
    予年籍不詳之詐騙集團成員，供以詐欺告訴人，而遂行詐欺
    取財之犯行，並作為收受、提領特定犯罪所得使用，詐欺集
    團成員提領後因而產生遮斷金流以逃避國家追訴、處罰之效
    果，仍基於幫助之犯意，提供該帳戶之提款卡及密碼，以利
    犯罪實行，然並無證據證明被告與詐騙集團成員間就上開詐
    欺及洗錢犯行有犯意聯絡或行為分擔，故核被告所為，係犯
    刑法第30條第1項前段、第339條第1項之幫助詐欺取財罪；
    刑法第30條第1項前段、洗錢防制法第14條第1項之幫助洗錢
    罪。
　㈢被告提供系爭帳戶之行為，幫助詐騙集團詐騙告訴人之財物
    及幫助詐騙集團於提領後遮斷金流以逃避國家追訴、處罰，
    係一行為觸犯數罪名，為想像競合犯，應依刑法第55條規定
    從一重論以刑法第30條第1項前段、洗錢防制法第14條第1項
    之幫助洗錢罪。
　㈣起訴意旨認被告僅係涉犯幫助詐欺取財罪，而被告所犯幫助
    洗錢犯行，雖未據公訴人提起公訴，惟因此部分犯行與本院
    前開論科之幫助詐欺部分，具有想像競合犯之之裁判上一罪
    之關係，已如前述，為起訴效力所及，自應併予審酌。至原
    判決就被告所犯幫助洗錢犯行，以變更起訴法條、罪名予以
    論科，容有誤會，併此敘明。
　㈤刑之減輕事由
　　被告幫助他人犯詐欺取財、洗錢罪，為幫助犯，爰依刑法第
    30條第2項規定按正犯之刑減輕之。　　　
參、駁回上訴之理由
一、原審以被告幫助詐欺取財、幫助洗錢犯行，事證明確，適用
    刑法第30條第1項前段、第2項、第339條第1項、洗錢防制法
    第14條第1項、第55條、第42條第3項前段等規定，論以幫助
    犯洗錢防制法第14條第1項之洗錢罪。並審酌被告將自身使
    用之系爭帳戶存摺、提款卡及密碼提供予詐騙集團成員，以
    此方式幫助不法詐騙集團成員從事詐欺取財之犯行，致使此
    類犯罪手法層出不窮，更造成犯罪偵查追訴的困難性，嚴重
    危害交易秩序與社會治安，且該等不法詐騙集團成員取得系
    爭帳戶存摺、提款卡及密碼後，向告訴人詐取財物，造成告
    訴人財產法益之損害，自應予非難，暨考量被告犯後否認犯
    行，態度不佳，以及其智識程度、素行、家庭生活狀況、無
    證據證明獲有犯罪所得等一切情狀，量處有期徒刑3月，併
    科罰金6萬元，並諭知罰金以1,000元折算1日之易服勞役折
    算標準。另說明㈠被告於本案提供他人使用系爭帳戶之存摺
    、提款卡，因客觀價值低微，認無宣告沒收或追徵之必要。
    ㈡被告否認本案獲有利益，且無積極證據證明被告實際獲取
    犯罪所得而受有何不法利益，自無宣告沒收其犯罪所得之適
    用。㈢被告非實際上提款之人，無掩飾隱匿詐欺贓款之犯行
    ，非洗錢防制法第14條第1項之正犯，自無適用洗錢防制法
    第18條第1項規定。經核原判決認事、用法並無違法或不當
    ，業已斟酌刑法第57條各款所列情狀，量刑之宣告亦稱妥適
    ，而未逾越法定刑度，符合比例原則，原判決應予維持。
二、被告上訴意旨固執憑前詞，否認犯罪，指摘原審判決不當，
    惟按證據之取捨及證據證明力如何，均屬事實審法院得自由
    裁量、判斷之職權，苟其此項裁量、判斷，並不悖乎通常一
    般之人日常生活經驗之定則或論理法則，且於判決內論敘其
    何以作此判斷之心證理由者，即不得任意指摘其為違法（最
    高法院91年度台上字第2395號判決意旨參照）。原審參酌卷
    內各項供述、非供述證據相互勾稽，而為綜合判斷、取捨，
    據此認定本案犯罪事實，並於理由欄內詳為說明判斷依據與
    心證，且經本院就被告辯解無法採信之理由論述如前，被告
    上訴意旨猶執前詞否認犯罪，要係對原判決已說明事項及屬
    原審採證認事職權之適法行使，持憑己見而為不同之評價，
    任意指摘原判決不當，並非可採，被告上訴無理由，應予駁
    回。
據上論斷，應依刑事訴訟法第368條，判決如主文。
本案經檢察官劉倍提起公訴，檢察官陳正芬到庭執行職務。
中　　華　　民　　國　　111 　年　　10　　月　　6 　　日
                  刑事第二十三庭審判長法　官  吳定亞
                                      法　官  雷淑雯
　　　　　　　　　　　　　　　　　    法　官  黃美文
以上正本證明與原本無異。
如不服本判決，應於收受送達後20日內向本院提出上訴書狀，其
未敘述上訴之理由者並得於提起上訴後20日內向本院補提理由書
（均須按他造當事人之人數附繕本）「切勿逕送上級法院」。
                                      書記官  彭威翔　
中　　華　　民　　國　　111 　年　　10　　月　　7 　　日
附錄：本案論罪科刑法條
刑法第30條
幫助他人實行犯罪行為者，為幫助犯。雖他人不知幫助之情者，
亦同。
幫助犯之處罰，得按正犯之刑減輕之。
刑法第339條第1項
意圖為自己或第三人不法之所有，以詐術使人將本人或第三人之
物交付者，處5年以下有期徒刑、拘役或科或併科50萬元以下罰
金。
洗錢防制法第14條第1項：
有第二條各款所列洗錢行為者，處7年以下有期徒刑，併科新臺
幣5百萬元以下罰金。